臺灣臺北地方法院民事判決　　　　　　　　　　　　九十三年度訴字第二七二一號
　　原　　　告　甲○○
　　訴訟代理人　鄭庭壽律師
　　被　　　告　台北市政府
　　法定代理人　乙○○
　　訴訟代理人　丙○○
當事人間確認土地設定地上權關係不存在事件，本院於民國九十三年九月六日言詞辯
論終結，判決如下：
    主  文
原告之訴駁回。
訴訟費用由原告負擔。
    事  實
甲、原告方面：
壹、聲明：
一、確認兩造就座落台北市○○區○○段二小段五五七之一地號土地持分七０００分
    之七０、面積三八點八六平方公尺所為設定地上權關係不存在。
二、被告應協同原告將座落台北市○○區○○段二小段五五七之一地號土地持分七０
    ０分之七０、積三八點八六平方公尺於民國八十七年經台北市中山地政事務所以
    內湖字第二一四三０八號收件，八十七年八月二十七日所為五十年地上權設定予
    以塗銷。
貳、陳述：
一、原告為台北市中低收入戶向被告承購依國民住宅條例所興建座落台北市○○街七
　　十一巷三十八弄七號七樓國宅一戶（下稱系爭房屋），基地座落台北市○○區○
　  ○段二小段五五七之一地號土地持分七０００分之七０、面積三八點八六平方公
    尺（下稱系爭基地），兩造於八十七年簽有「台北市國民住宅土地設定地上權契
    約書」（下稱地上權契約），並有地租約定。上開基地國宅屬內政部依國民住宅
    條例審定動用政府國民住宅基金經費，由政府直接興建完工之國宅，應依同條例
    規定辦理租售事務。惟被告於八十六年九月三十日自行訂定「台北市國民住宅土
    地設定地上權實施要點」（下稱實施要點），對於國民住宅只出售房屋不出售土
　　地，而將房屋基地設定地上權契約。又國民住宅條例第三條明定，國民住宅之中
　  央主管機關為內政部，基於該條例授權發布實施之「國民住宅條例施行細則」、
    「國民住宅出售出租及商業服務設施暨其他建築物標售租辦法」、「國民住宅貸
    款辦法」均屬中央法規，各級政府依同條例所興建之國民住宅之相關業務，悉應
    遵照辦理，不得違背或牴觸。惟台北市政府制定之上開實施要點，是以地方行政
    命令違反憲法第一百七十一條及中央法規標準法第十一條下級機關訂定之命令不
    得抵觸法律之規定，應屬無效。
二、國民住宅條例第二章規定政府直接興建國民住宅之租售均包括住宅及基地，其中
    第十六條、第十七條、第二十一條明文規定國民住宅之售價、買賣契約及出售後
    之收回等事均包括基地在內。該條例施行細則第二條規定「依本條例第二條由政
    府直接興建之國民住宅，以出售或出租為限」，第二十五條規定「本條例第十六
    條所定政府興建之國民住宅及基地之成本，依左列方式計算之... 」、第二十六
    條規定「政府出售國民住宅及其基地依本條例第十七條移轉時，所應辦理之土地
    所有權移轉登記」，又「國民住宅出售出租及商業服務設施暨其他建築物標售標
    租辦法」第二條規定「國民住宅之出售及商業、服務設施暨其他建築物之標售，
    包括建築基地在內」，故政府興建之國宅限於出租及出售，均包括基地在內，法
    律規定十分明顯，毫無疑義。但被告竟擅自擬定上開實施要點，並於八十七年七
    月二十一日將該要點改訂為「台北市地上權國民住宅出售辦法」（下稱出售辦法
    ）送請市議會審議，迄今尚未完成市法規之立法程序，被告卻自八十六年十月初
    ，持續依照其自定之該要點辦理地上權國宅，被告以命令違背法律及憲法甚明。
三、被告擅以行政命令執行所謂地上權國宅政策並與原告簽定台北市國民住宅土地設
    定地上權契約，違反憲法及中央法規，簽定台北市國民住宅土地設定地上權契約
    書只售屋不售地，違反國民住宅條例無效，亦即民法第七十一條規定法律行為違
    反強制或禁止之規定者無效。
四、按公寓大廈管理條第四條第二項規定「專有部分不與其所屬建築物共同部分之應
    有部分及其基地所有權或地上權之應有部分分離而為移轉或設定負擔」，依此，
    出售房屋應同時出售房屋之基地，不能只售屋而不售地，被告於八十七年四月十
    四日將系爭方屋出售原告，於八十七年八月二十六日移轉所有權登記，惟房屋所
    坐落土地未出售原吉，而設定地上權五十年亦為被告所自認，違反上開公寓大廈
    管理條例規定，自係違反民法第七十一條規定，所設定地上權無效。又按消費者
    保護法第十二條第一項、第二項第一款與民法第二百四十七條之一等規定，均對
    定型化契約有顯失公平情形者定為無效之規定。本件被告出售之國民住宅與原告
    承售系爭房屋，是政府為照顧低收入及無屋居住國民，按平等低價原則，依國民
　  售屋租地方式，由中低收入戶申購國宅，並將國宅土地以設定地上權變相出租方
    式，騙取申低收入戶購買國宅，簽定定型化之台北市國民住宅土地設定地上權契
    約，按其情形具有如下不公平之處，應認無效，即(一)依據讓地上權契約第三條地
    租約定五十年，每年地租約三萬元，由被告收取相當於土地售價一百五十萬元（
    土地價金援公告地價加四成即八十七年公告地價二萬九千元乘三八點八六平方公
　　尺加四成，等於一百四十萬八千六百七十五元），五十年後地上權消滅，被告又
　  收回土地，賺取相當土地價金一百五十萬元之租金。(二)依據讓地上權契約第十條
    第一項第二款「其因地上權存續期間屆滿而消滅者，地上建物應無償移轉登記為
　　台北市所有」，原告購買系爭房屋，於五十年後地上權消滅，房屋無償移轉登記
　  為被告所有，變成一無所有，無屋可住，違反政府照顧國民購屋居住美意德政，
    損害人民權利，極其不公平，亦不合理，且強制人民拋棄房屋所有之權利，對原
    告有重大不利益。
參、證據：提出土地及建物登記簿謄本一份、台北市國民住宅土地設定地上權契約書
    影本一份、台北市國民住宅土地設定地上權實施要點影本一份、地租計算表影本
    一份、會議紀錄影本一份、辦理地上權國民住宅改善與處理書面報告影本一份、
    內政部函影本一份、監察函影本一份及監察院報告影本一份為證。
乙、被告方面：
壹、聲明：如主文所示。
貳、陳述：
一、按法律有關於禁止規定者，通常於法條中使用「不得」或「應」等文字。若無上
    述文字，即難認係禁止規定。國民住宅條例第一條規定「為統籌興建及管理國民
    他有關法律之規定」，可見國民住宅條例主要內容係以統籌興建及管理國民住宅
    之事項為重點，國民住宅政策之執行只要符合安定國民生活及增進社會福祉之本
    旨，即無違反國民住宅條例之規定。又有關統籌興建及管理國民住宅之事項，未
    必悉以國民住宅條例為據，凡該條例未規定者，應適用其他有關法律及規定，此
    為文義解釋之當然。國民住宅條例第二條所稱之國民住宅，係指由政府計劃，依
　　政府直接興建、貸款人民自建、獎勵投資興建，用以出售、出租或貸款自建供收
　  入較低家庭居住之「住宅」。該條所定用以出售、出租之標的，僅限「住宅」，
    不及於土地，故國民住宅條例並未限定興建之基地只能以出售方式為之。國民住
    宅條例第十六條關於國民住宅及其基地售價之規定，第十七條則在規定買賣式國
　　宅及其基地所有權移轉之時程、第二十一條則在規定國宅主管機關收回國民住宅
　  及其基地之條件。國民住宅條例施行細則第二條首段規定：「依本條例第二條第
    一項第一款及第三款興建之國民住宅，以出售或出租為限」，亦僅就住宅部分限
　　定出售或出租，基地部分則未限制。同條例施行細則第二十五條在於規定國宅及
　  其基地之銷售成本，第二十六條第一項則明定國宅及其基地所有權移轉登記之辨
    理方式與收費。稽之上開條文，均無使用「應」或「不得」等文字，無論就文義
    解釋論或立法目的論言之，均不能解為係禁止國民住宅地方主管機關以設定地上
    權方式處分國宅基地之規定。國民住宅條例既乏明文，則依該條例第一條之規定
    ，自應適用民法關於地上權之規定，不能以該條例未為規定，即謂不能採用設定
    地上權之方式處分國宅基地。
二、國民住宅條例所稱「國民住宅」本有「一般住宅」、「公有出租住宅」、與「公
    地私屋」式之「國民住宅」等多種。上述各種住宅中，除「一般住宅」外，其他
    各種住宅，均由政府主管機關直接參與住宅之興建與配銷。此等型態之住宅，係
    由政府主管機關，為實現特定的政策目的，而直接參與房屋之興建與「配銷」行
    為。故此等房屋，在英文中常稱其為「Public Housing」。一般住宅則稱之為「
    Private Housing」。兩種不同型態國民住宅，並非表示在「公私競爭」下決定
    房屋之銷售價格及其承受人，而係表示公私兩種目的不同之住宅型態。狹義的國
    民住宅，係為實現特定的政策目的而興建亦為特定的政策目的而「配售」
　　。特定的政策目的，乃為輔助特定社會中中低級收入者，增加其取得合適的住宅
　  單住使用之機會。輔助方式，主為降低房屋價格（平價）提高住宅貸款比率；削
    減貸款之利率；以及延長分期償還之年限。目前臺灣地區，一般住宅單位在房地
　　產總價中，地價往往高於房價，單靠降低房屋價格，為數極微，可能性亦不大。
　  因房屋之建造成本，不因政府直接興建而降低，其所能削減者，僅營業利潤一項
    而己。鑑於迫切需要國民住宅居住使用者，往往無力購買國民住宅或一般住宅住
    用，而有資力購買者，或因條件不合，或因房屋品質不合理想，因而購買興趣低
    落。為貫徹安定國民生活及增進國民福祉之國宅政策，有必要大量削減房價，因
    基地取得成本，原已甚高，無法降低地價成本，且如大量削減房屋售價，難以保
    證房屋品質不變，亦將使政府造成鉅額虧累，終非長久之計。其根本方法厥為利
    用設定地上權方式取得土地之使用權，而僅出售房屋。利用地上權興建國民住宅
    ，房屋所有人只須每年繳付定額地租，不必於購屋時一次繳付鉅額之地價，更不
    必每年繳納鉅額之地價稅，利用房屋所有權及基地之地上權設定抵押，仍可向銀
    行取得貸款。如此可使各種資源充分流通、有效使用，足以安定國民生活、增進
    國民福祉，及係執行國宅政策最具實益之法。
三、有關國宅售屋不售地政策，係依內政部七十九年十二月十二日台側內營字八四九
    八０四號函奉行政院七十九年八月二十三日第二一九六次院會院長指示「關於國
    宅採賣屋不賣地方式，以降低房價減輕購屋負擔，請省市政府於未來六年國宅興
    建計畫中選擇部分社區試辨在案」：被告辨理國宅售屋不售地政策乃遵照中央指
    示，以試辨方式擇定國宅基地辨理。按出售國民住宅、將國宅基地設定地上權予
    國宅承購戶，係國宅之地方主管機關為執行行政上之任務，所採取之私法形態的
    行為，乃私經濟行政之一種。行政法上依法行政原則，以公權力行政為適用對象
    ，而私經濟行政受民法上私法自治原則支配，行政機關從事私經濟行為時，享有
　　較多之行動自由。被告評析台北市住宅相關問題，前委託「台北市住宅政策體檢
  　小組」於八十五年一月提出「台北市住宅政策總體檢報告」；其中對於現行政府
    直接興建國宅出售之方式，認為既不公平又浪費資源，而列為首要解決之課題，
    並建議研提積極推動出售使用權之「市民住宅」實驗方案，以替代現行出售國宅
    辨法：嗣經提台北市住宅政策工作小組討論認值參採，復再委託研究完成「出售
    使用權辦法」報告，作為後續研訂相關規定之參據。為使政府有限土地資源永續
    經營，落實照顧較低收入家庭居住需求，未來國宅配售方式將採「出租為主、出
    售為輔」，並以「售屋不售地」原則及居住使用觀念作為市民住宅主要內涵。由
    於出售使用權是一種完全嶄新的觀念，為落實執行該政策，避免使用權本身與現
    行國民住宅相關法規或執行產生競合，乃於八十六年一月十日及八十六年四月三
    日邀請營建署及相關單住共同研討，釐清執行疑義，並經提八十六年五月十六日
    提報該市住宅政策工作小組第七次會議討論，參酌與會各學者專家及相關單住意
    見修正，訂定「台北市國民住宅土地設定地上權實施要點」，復經第九二一吹市
    政會議通過，於八十六年九月三十日以府宅綜字第八六０七五０二一四００號函
    頒實施。
四、原告在八十六年十月上旬接獲被告申購「地上權國宅」意願調查通知，並於十二
    月九日參加被告所舉辦之「地上權國宅」說明會，且認同『買屋不賣地』之方式
    ，並八十七年元月廿一日接獲確認之選購通知書，其間並無任何強迫推銷之情事
    。原告亦在八十七年元月間簽訂「台北市國民住宅土地設定地上權」契約書及「
    台北市土地設定地上權國民住宅之房屋買賣及貸款」契約書二份。被告辨理此次
    地上權國宅選配作業共計通知登記有案符合承購資格之國宅等候戶四千七百八十
    九戶選購，並自八十六年十二月九日至八十七年七月十七日期間舉辨二十二場次
　　小型說明會，為民眾解答相關問題，同時安排現地成屋之參觀，惟仍有四千三百
  　七十三位等候戶在瞭解售屋不售地之政策內涵後，放棄選購地上權國宅。因此截
　　至八十七年八月十二日計已完戶四一六戶地上權國宅簽約配售作業，僅餘萬芳三
  　期Ａ基地十戶待售。由此可知被告確依民法上私法自治原則，與原告簽訂國民住
    宅土地設定地上權契約書，而該契約書符合國民住宅條例所定安定國民生活、增
    進國民福祉之宗旨，被告履行憲法課以行政機關尊重國民基本權利、平等對待一
    切國民之義務，自無違反法律禁止規定之可言。
    理  由
一、本件原告起訴主張：原告為台北市中低收入戶向被告承購依國民住宅條例所興建
    之住宅，兩造簽訂「地上權契約」，並約定地租，惟上開地上權契約係源自被告
    自行於八十六年九月三十日訂定之地上權「實施要點」，規定對於國民住宅只出
    售房屋，不出售土地，而將系爭基地與原告設定地上權契約，被告所定實施要點
    未依據國民住宅條例及相關法令，屬無效之行政規則；又系爭地上權契約為被告
    單方面事先就同類型契約所預定之定型化條款，原告僅有接受締約與否之餘地，
    對契約條款毫無磋商機會，性質屬定型化契約，因系爭地上權契約違反國民住宅
    條例，且原告須負擔每年地租約三萬元，而五十年後地上權消滅，被告將賺取一
    百五十萬元租金，對原告有重大不利益，顯失公平，該地上權契約約定違反消費
    者保護法第十二條及民法第二百四十七條之一規定，亦屬無效，系爭地上權契約
    既屬無效，該設定地上權既無存在之法律上原因，為此請求確認系爭地上權不存
    在，並命被告協同辦理系爭基地地上權登記之塗銷之判決。
    被告則以：系爭地上權係依內政部七十九年十二月十二日函奉行政院第二一九六
    次院會院長指示，試辦國民住宅採賣屋不賣地方式，以降低房價減輕民眾購屋負
    擔，被告基此評析台北市住宅相關問題，乃採設定地上權方式出售國民住宅，推
    訂定地上權「權實施要點」，此項設定地上權方，並無違反國民住宅條例與相關
    法律規定，原告指被告所定系爭實施要點等行政規則係屬無效，容有誤會，再者
    ，原告於八十七年一月二十一日接獲確認選購系爭房屋通知書後，被告無任何強
    迫推銷情事，被告並辦理二十二場次說明會，有四千三百七十三位等候戶放棄選
    購地上權國宅，被告尊重原告選擇，無欺騙原告情事，其主張系爭地上權契約違
    反定型化契約應屬無效規定，應屬無據等語，資為抗辯。
二、按中華民國七十一年七月二十三日制定公布之國民住宅條，例對興建國民住宅解
    決收入較低家庭居住問題，採取由政府主管機關興建出售、出租、貸款自建或獎
    勵民間投資興建等方式為，其間除民間投資興建者外，凡經主管機關核准出售、
    出租、或貸款自建，並已由該機關代表國家或地方自治團體與承購人、承租人或
    貸款人分別訂立買賣、租賃或借貨契約者，此等契約即非行使公權力而生之公法
    上法律關係，此等涉及私權法律關係之事件為民事事件，大法官會議釋字第五四
    ０號著有解釋。本件原告主張被告將系爭基地以設定地上權方式與原告簽約，被
    告所制定地上權實施要點違反國民住宅條例應屬無效，該實施要點無效，則兩造
    所簽訂之地上權契約無法律上原因，亦同為無效，且契約中約定條款與消費者保
    護法第十二條與民法第二百四十七條之一規定抵觸，亦為無效；本件原告雖有系
    爭地上權違反國民住宅條例規定而有違反憲法與中央法規標準法等公法規定之無
    效事由，然其起訴目的係就兩造間所訂地上權契約之私權法律關係爭執，依上開
    解釋，本院對本件訴訟具有管轄權。
三、原告主張其購買系爭房屋，並與被告對系爭基地簽訂訂地上權契約之事實，已據
    其提出土地及建物登記謄本、系爭地上權契約書影本及系爭地上權「實施要點」
    等件為證。被告對此並不爭執，惟否認有何欺騙原告而訂約，並以右揭情詞置辯
    。因此，兩造所不爭執者為：被告出售系爭房屋予原告，雙方並簽訂系爭地上權
    契約，在系爭基地設定地上權。兩造所爭執者為：被告據實施要點與原告簽訂之
    系爭地上權契約，進而設定地上權是否無效。
四、查系爭地上權「實施要點」第一項規定「為促進國民住宅使用效及公平性特以辦
    理地上權國宅土地設定地上權方式出售國宅，特定本要點」、第二項規定「地上
    權國宅土地設地定上權期間為五十年。地上權存續期間除收取地租，不另收取權
    利金。地上權因存續期間屆滿而消滅者，國宅房屋產權應無償移轉登記為台北市
    所有。」，而被告與原告簽訂之系爭地上權契約書即按上開要點規定，於第一項
    、第二項約定兩造在系爭基地設定地上權存續期間自八十七年二月十六日至一三
    七年二月十五日止，共計五十年，並於第十項約於地上權存續期限屆滿，地上建
    物即系爭房屋應無償移轉登記為台北市所有等語，有原告提出之實施要點及地上
    權契約可證，而依國民住宅條例第二條規定「本條例所稱之國民住宅，係指由政
    府計劃，依左列方式用以出售、出租、貸款自建或提供貸款利息補貼，供收入較
    低家庭居住之住宅：一政府直接興建。二貸款人民自建。三獎勵投資興建。四輔
    助人民自購。」及其他條文即第六條至第二十六條整體觀之，雖無將設定地上權
    方式納入國民住宅出售範疇，惟亦無明文禁止之，故而前述地上權實施要點在國
    民住宅條例未明文禁止情形下，被告本於私經濟行為主體立場，依前述釋字第五
    四０號解釋意旨，與原告簽訂之地上權契約，難認無效。
五、原告稱：簽訂系爭地上權契約，被告並無欺騙情事，但原告只能依照定型化契約
    簽約，無磋商餘地等語（見九十三年八月三日準備書狀），而被告亦稱：八十七
    年一月間包括原告在內符合承購資格之國民住宅等候戶四千七百八十九戶，經二
    十二場次說明會，有四千三百七十三位等候戶瞭售屋不售地政策後，放棄選購地
    上權國民住宅等語（見被告九十三年七月十五日答辯狀），原告就此並未爭執，
    再者，依原告提出監察院調查被告執行地上權國宅方案調查報告中亦表示：「（
    被告）簽約過程已善盡告知義務，亦已充分尊重國宅等候戶們購與否的抉擇。雖
    然台北市政府擅自以地方行政命令違反中央法規辦理所謂地上權國宅，顯有違失
    ，惟其辦理過程對於承購戶尚無蓄意隱瞞真相，故意誤導解說或強迫選購情事」
    等語（見原證八），是則原告購買系爭房屋，並訂立地上權契約係在自由意志下
    訂立地上權契約，並無受詐欺訂立契約情事，且該地上權契約無違反公序良俗與
    違反法律強制禁止規定，尚難指契約為無效。原告係自行選擇按此方式承購系爭
    房屋並設定地上權，即應受所訂契約內容之拘束。
六、原告雖稱該地上權設定違反公寓大廈管理條例第四條第二項公寓大廈專有部分不
    得與基地分離而為移轉或設定負擔規定，依民法第七十一條規定，應屬無效之契
    約，且地上權契約為定型化契約違反消費者保護法第十二條及民法第二百四十七
    條之一規定應屬無效等情。但公寓大廈管理條例第四條第二項所定，係指公寓大
    廈之專有部分與共有部分同歸一人所有情形，本件於被告出售系爭房屋時，並未
    將系爭基地出售予原告，原告對系爭基地無所有權，又公寓大廈管理條例第四條
    第二項規定，為禁止規定，並非效力規定，如違反該規定所訂之其他契約仍屬有
    效，而不能視為絕對無效。又主張定型化契約顯失公平無效，應就其訂約過程所
    涉之程序與實質過程中，有何一望即知難認欠缺公平基礎之情形舉證證明之。本
    件如前所述，被告於訂約時曾舉辦二十二場次說明會，而有四千三百七十三戶明
    瞭後放棄承購地上權國民住宅，而原告並非受詐欺訂立契約，尚不足認程序上顯
    失公平，再者，依原告所稱每年地租約三萬元，於五十年後達相當於地價一百五
    十萬元云云，然原告係分次繳納地租，其間涉及物價指數與通貨膨脹之市場經濟
    變化，實質上無法以計算五十年後之地租總和相當於訂約時土地出售價格，即認
    定實質上該地租約定有顯失公平之事。原告此部分主張，並不足採。
七、綜上所述，本件原告主張被告訂定之國民住宅設定地上權實施要點違反國民住宅
    條例與相關規定，雙方所定系爭地上權契約及違反消費者保護法規定，應屬無效
    等情，並不足取。被告辯稱原告選擇購買系爭國民住宅，願購屋而租地，每年支
    付租金，系爭地上權契約應為有效等情，應可採信。從而，原告請求確認兩造就
    坐落台北市○○區○○段二小段五五七之一地號土地持分七０００分之七０、面
　　積三八點八六平方公尺所為設定地上權關係不存在；並請求被告應協同原告將座
　　落台北市○○區○○段二小段五五七之一地號土地持分七００分之七０、面積三
　  八點八六平方公尺於八十七年經台北市中山地政事務所以內湖字第二一四三０八
    號收件，八十七年八月二十七日所為五十年地上權設定予以塗銷等之聲明，為無
    理由，不應准許。
八、結論：本件原告之訴為無理由，依民事訴訟法第七十八條，判決如主文。
中　　　華　　　民　　　國　　九十三　　年　　　十二　　月　　　十四　　日
                    民事第三庭  法  官    李維心
正本係照原本作成
如對本判決上訴，須於判決送達後廿日內向本院提出上訴狀
中　　　華　　　民　　　國　　九十三　　年　　　十二　　月　　　十四　　日
                                          書記官    林梅珍
